臺灣高雄地方法院刑事判決　　　　　　　　95年度自字第17號
自　訴　人　壬○○
自訴代理人　吳永茂律師
　　　　　　龍毓梅律師
被　　　告　庚○○
選任辯護人　蕭碧宗律師
被　　　告　己○○○
上列被告等因侵占案件，經自訴人提起自訴，本院判決如下：
    主  文
庚○○、己○○○均無罪。
    理  由
一、自訴意旨略以：被告庚○○為案外人郭信謙之配偶，被告己○○○為案外人郭信寬之配偶，郭信謙及郭信寬均為自訴人
    之母親蔡郭淑女之胞弟。被告庚○○、己○○○均為自訴人
    之母親蔡郭淑女之弟媳（即自訴人之舅母）。而座落於高雄
    市○○區○○段第468 地號之土地於民國87年5 月18日以前
    為自訴人之外祖父郭所有，郭殼於87年5 月18日死亡後，
    由自訴人之母親蔡郭淑女與案外人郭黃就（即郭之配偶）
    、戊○○、丙○○、郭信謙、丁○○、郭信寬、郭淑貞、郭
    淑華等9 人共同繼承，於91年12月28日郭黃就死亡後，再由
    自訴人之母親蔡郭淑女與案外人戊○○、丙○○、郭信謙、
    丁○○、郭信寬、郭淑貞、郭淑華等8 人共有繼承，其應有
    部分均為8 分之1 。嗣自訴人之母親蔡郭淑女於93年9 月28
    日死亡，其應有部分8 分之1 由自訴人繼承。被告2 人明知
    自訴人之外祖父郭生前即將上開土地出租於案外人辛○○
    即凱祥汽車商行，約定每月租金新臺幣（下同）33,000元，
    郭於87年5 月18日死亡後，辛○○仍按期給付租金，由被
    告2 人代全體9 位繼承人向辛○○按月收取租金（自訴人之
    母親應分得9 分之1 ，每月3,667 元，至91年12月共計55個
    月，應受分配款185,185 元），郭黃就於91年12月28日死亡
    後，仍由被告2 人代全體8 位繼承人向辛○○按月收取租金
    （自訴人之母親應分得8 分之1 ，即每月4,125 元，至93年
    5 月共計17個月，應受分配款70,125元），詎被告庚○○、
    己○○○竟基於不法所有之意圖，將郭死亡後即87年5 月
    18 日 至93年5 月間所代收之租金其中應分配於自訴人之母
    親蔡郭淑女之款項共計25 ,5310 元 均予以侵占，並未分配
    於蔡郭淑女。嗣蔡郭淑女於93年9 月28日死亡，由自訴人單
    獨繼承蔡郭淑女之上開權利，經自訴人多次催討，被告庚○○、己○○○仍拒絕返還，而將之據為己有，因認被告庚○○、己○○○涉犯刑法第335 條第1 項之侵占罪嫌云云。
二、按犯罪事實應依證據認定之，無證據不得認定犯罪事實；不
    能證明被告犯罪者，應諭知無罪之判決，刑事訴訟法第154
    條第2 項及第301 條第1 項，分別定有明文。次按認定不利
    於被告之事實，須依積極證據，苟積極證據不足為不利於被
    告事實之認定時，即應為有利於被告之認定，更不必有何有
    利之證據；又事實之認定，應憑證據，如未能發現相當證據
    ，或證據不足以證明，自不能以推測或擬制之方法，以為裁
    判基礎。而刑事訴訟法上所謂認定犯罪事實之積極證據，係
    指適合於被告犯罪事實之認定之積極證據而言，雖不以直接
    證據為限，間接證據亦包括在內；然而無論直接或間接證據
    ，其為訴訟上之證明，須於通常一般之人均不致有所懷疑，
    而得確信其為真實之程度者，始得據為有罪之認定，倘其證
    明尚未達到此一程度，而有合理之懷疑存在時，致使無從形
    成有罪之確信，根據「罪證有疑，利於被告」之證據法則，
    即不得遽為不利被告之認定（最高法院30年上字第816 號、
    29年上字第3105號、30年上字第1831號、40年臺上字第86號
    及76年臺上字第4986號判例意旨參照）。而刑法上侵占罪之
    成立，以擅自處分自己持有之他人所有物，或變易持有之意
    為所有之意，而逕為所有人之行為，為其構成要件（最高法
    院19年上字第1052號判例參照），是侵占罪除將自己持有他
    人之物侵吞入己之客觀行為外，主觀上尚須有為自己或第三
    人不法所有之意圖，始足當之。
三、自訴人認被告2 人涉有前揭犯行，係以1 、自訴人之指訴。
    2、 高雄市○○區○○段468 號土地登記謄本、高雄市○○
    區○○段468 號所有權人蔡郭淑女土地所有權狀影本各1 份
    。3 、88年5 月11日被繼承人郭遺產稅繳清證明書。4 、
    博正醫院92年8 月4 日醫字第015348號診斷證明書影本。5
    、長庚紀念醫院92年3 月24、26日乙診字第10740 、11026
    號診斷證明書影本、高雄縣立鳳山醫院92年3 月24日乙診字
    第6345號診斷證明書影本、高雄榮民總醫院96年3 月5 日診
    斷證明書。6 、89年三民區○○段69地號地價稅繳款書影本
    及90、91、93年三民區○○段364 地號地價稅繳款書影本及
    92年灣華段853 地號地價稅繳款書影本。7 、93年訴字第11
    57號全案卷宗等證據資料，為其主要論據。訊據被告庚○○
    、己○○○均堅決否認有何侵占犯行，被告庚○○辯稱：伊
    公公郭在世時，辛○○繳納的租金都是由郭收取，郭
    去世後則由伊婆婆郭黃就收取，郭黃就住院期間，辛○○將
    租金交給伊，伊再拿去醫院給郭黃就，郭黃就死後，依戊○○、丙○○、丁○○等兄弟間的意思，就把租金先用來作為
    公家支出的費用，以後再來結算，因為一直都在支出，且蔡
    郭淑女搬家而聯絡不上，所以才沒拿錢給蔡郭淑女等語；被
    告己○○○則辯稱：伊公公郭在世時，租金都是由郭收
    取，郭去世後則由伊婆婆郭黃就收取，郭黃就住院期間，
    辛○○將租金託給庚○○再轉交給郭黃就，因為庚○○不會
    騎車，伊只有騎車載她去處理事情等語。
四、經查：
(一)被告庚○○、己○○○均為自訴人壬○○之母親蔡郭淑女之
    弟媳（即自訴人之舅母），自訴人之外祖父郭、外祖母郭
    黃就先後於87年5 月18日、91年12月28日亡故，且郭生前
    即將座落於高雄市○○區○○段第468 地號之土地出租予辛○○即凱祥汽車商行，約定每月租金33,000元，上開土地並
    業於88年6 月25日辦妥公同共有繼承登記於自訴人之母親蔡
    郭淑女名下，此為自訴人及被告2 人所不爭，業據證人即承
    租人辛○○於本院審理中證述明確（見本院卷第148 頁），
    並有高雄市○○區○○段468 號土地登記謄本、88年5 月11
    日被繼承人郭遺產稅繳清證明書附卷可稽（見本院卷第7
    至11頁），此部分之事實，堪以認定。
(二)按「繼承人有數人時，在分割遺產前，各繼承人對於遺產全
    部為公同共有」，民法第1151條亦定有明文，則案外人郭
    所遺留上開土地之租金，在未經遺產分割前，尚屬全體繼承
    人所公同共有，而自訴人之母親蔡郭淑女既為郭之子女，
    對於郭之遺產既有繼承權，則上開土地租金亦為被告所公
    同共有，惟查案外人郭於87年5 月18日死亡後，上開高雄
    市○○區○○段第468 地號之土地，即由自訴人之母蔡郭淑
    女與案外人郭黃就、戊○○、丙○○、郭信謙、丁○○、郭
    信寬、郭淑貞、郭淑華等9 人共同繼承，於88年6 月25日辦
    妥公同共有繼承登記，如前所述，嗣於91年12月28日郭黃就
    死亡後，再由自訴人之母親蔡郭淑女與案外人戊○○、丙○○、郭信謙、丁○○、郭信寬、郭淑貞、郭淑華等8 人共有
    繼承，復於92年9 月3 日變更公同共有為分別共有，蔡郭淑
    女就上開土地應有部分為8 分之1 ，此亦有高雄市○○區○○段468 號土地登記謄本、高雄市○○區○○段468 號所有
    權人蔡郭淑女土地所有權狀影本各1 份在卷可參（見本院卷
    第7 至10頁），又依照上開民法第1151條之規定，遺產在未
    經分割前乃屬全體遺產繼承人所公同共有，而在公同共有關
    係存續中，並無法分析何部分之財產屬於何公同共有人所有
    ，則於公同共有之關係存續中，即無法認定上開租金何部分
    屬於何公同共有人所有，則縱自訴人係案外人蔡郭淑女合法
    之繼承權人，則在遺產分割之前即92年9 月3 日變更為分別
    共有之前，如何認定上開土地之租金屬於「自訴人所有之物
    」？故自87年5 月18日郭死亡後迄至上開土地於92年9 月
    3 日變更為分別共有，上開租金是否該當於刑法侵占罪構成
    要件之「他人之物」，誠屬有疑。再參以證人辛○○於本院
    審理時到庭具結證稱：郭於87年5 月死亡後，伊將每月
    33,000元租金親自拿去他家交給他老婆郭黃就，郭黃就住院
    時伊就交給庚○○轉交給郭黃就，郭黃就回家後伊就直接交
    給郭黃就，伊把租金交給郭黃就時，他的意識很清楚，出院
    後只是腳不能走，伊都有按月繳交租金，郭黃就未曾跟伊說
    過伊的租金沒有交等語（見本院卷第147 至150 頁），核與
    被告庚○○、己○○○所辯相符，足見郭於87年5 月死亡
    後，上開租金確係由郭黃就收取之事實，至為明確。故被告
    庚○○、己○○○於上開期間內（即郭黃就於91年12月28
    日死亡前）並無持有辛○○所交付之租金，更無予以侵占之
    可能。至自訴人雖提出郭黃就於89、90年間醫院所開立之診
    斷證明書及住院、出院期間表等資料，以證明郭黃就身體狀
    況不佳，而未曾收取上開租金云云，然依自訴人所提出之上
    開證據，縱堪認郭黃就於上開期間身體狀況不佳，然當時郭
    黃就意識很清楚，仍可以處理事情，上開租金確有交給郭黃
    就等情，業據證人辛○○結證在卷，自尚難僅憑上開診斷證
    明書及住、出院期間等資料逕認郭黃就未曾向證人辛○○收
    取租金，而遽為不利於被告2 人之認定。
(三)證人即承作郭墓園白鐵部分之工人甲○於本院審理時具結
    證稱：伊負責承作郭墓園外的欄杆，費用是67,550元，欄
    杆的水泥部分費用是45,000元，是戊○○介紹伊去做的，伊
    有向戊○○要錢，戊○○就帶伊去向庚○○拿等語（見本院
    卷第166 頁），證人即代書乙○○於本院審理時具結證稱：
    伊只負責辦理分別共有的部分，費用包括書狀費、規費及罰
    鍰、代辦費，共計279,269 元（即卷附第22頁收支明細表編
    號11），戊○○、丙○○、丁○○他們說要用公費支出，要
    伊去向庚○○收錢，伊當初是說辦理分別共有登記的費用要
    由公費支出，不再向各繼承人收取等語（見本院卷第168 、
    16 9頁），核與卷附被告2 人所提出之收支明細表編號3 、
    4 、11所示（見本院卷第22頁）之記載相符，是被告2 人確
    有因修繕墓園、辦理公同共有土地變更為分別共有而支出上
    開費用之情事，足見被告2 人辯稱所收取之租金先拿來作為
    公家支出的費用等情，尚非虛妄。
(四)又按刑法上之侵占罪，須持有人有變易原來持有意思而為不
    法所有之意思，始能成立。如僅將持有之物延遲交還或有其
    他原因，致一時未予交還，既欠缺主觀犯意，即難繩以侵占
    罪（最高法院82年度臺上字第5065號、72年度臺上字第1575
    號判例參照）。而被告2 人所支出之墓園除草費、墓園修繕
    費、墓園整理費用及稅款等，合計為746,614 元，而自92年
    1 月6 日起至93年5 月6 日止，上開租金收入合計561,000
    元，尚不足185,614 元，此有被告2 人所提出之收支明細表
    、墓園整理費用及繳納稅款相關收據在卷足憑（見本院卷第
    22至33頁），再參以被告庚○○於本院審理時陳稱：收取的
    租金先用來作為公家支出的費用，日後再來結算，因為一直
    都在支出，且蔡郭淑女搬家而聯絡不上，所以才沒拿錢給蔡
    郭淑女，伊只接到1 次自訴代理人吳律師打的電話，伊有說
    要聯絡己○○○再來計算，但後來就沒有再接到吳律師的電
    話了等語（見本院卷第172 、177 頁），被告己○○○亦陳
    稱：伊是有接到吳律師的電話，第1 次伊說沒有空，下次再
    說，第2 次他打來時，伊有跟吳律師說會跟庚○○約時間再
    來算，但事後就沒有再接到電話等語（見本院卷第17 7頁）
    ，又自訴人雖質疑支出上開款項之正當性，然查上開支出款
    項疑義業經被告2 人提出相關事證、收據說明其用途，縱自
    訴人對該等款項之用途仍有爭議，不能僅因支出款項之使用
    爭議，逕認被告2 人有何不法所有之意圖及侵占之犯行。縱
    被告2 人延未將上開租金結算之款項分配予自訴人，亦僅是
    其等間繼承財產分配之民事上糾葛問題，難認被告2 人有何
    不法所有之意圖。
(五)綜上所述，被告2 人所支出之款項用途，尚屬正當，並無證
    據顯示其主觀上有不法所有之意圖，核與侵占罪之構成要件
    尚屬有間，本件自訴人認被告2 人涉嫌前揭犯行所憑之證據
    ，尚未達於通常一般之人均不致有所懷疑，而得確信其為真
    實之程度，依刑事訴訟制度「倘有懷疑，即從被告之利益為
    解釋」、「被告應被推定為無罪」之原則，即難遽為被告不
    利之認定。此外，自訴人就被告犯罪事實，應負舉證責任，
    並提出證明之方法，因此自訴人對於犯罪事實，應負提出證
    據及說服之實質舉證責任，倘其指出證明之方法，無從說服
    法院以形成被告有罪之心證，基於無罪推定之原則，自應自
    應為被告無罪之諭知。是本件自訴人經查並未提出適合於被
    告2 人犯罪事實之積極證據，自訴人於本院又未再提出其他
    適合於證明被告2 人犯罪事實之積極證據，並說明其證據方
    法與待證事實之關係，而本院又查無其他積極證據，足以證
    明被告2 人有何自訴人所指之侵占犯行，揆諸首揭法條及判
    例意旨說明，既不能證明被告2 人犯罪，自應均為無罪之諭
    知。
據上論斷，應依刑事訴訟法第343 條、第301 條第1 項，判決如
主文。
中　　華　　民　　國　　96　　年　　5 　　月　　10　　日
                  刑事第三庭  審判長法　官  田平安
                                    法  官  郭瓊徽
                                    法  官  錢衍蓁
如不服本判決，應於判決送達後10日內，向本院提出上訴狀。
以上正本證明與原本無異。
中　　華　　民　　國　　96　　年　　5 　　月　　10　　日
　　　　　　　　　　　　　　　　　　書記官  秦富潔
